臺灣臺北地方法院民事判決　　　　　　　93年度訴字第3541號
　　原　　　告　甲○○
　　訴訟代理人　高進發律師
　　被　　　告　丁○○
　　訴訟代理人　連兆宗律師
右當事人間請求拆屋還地事件，本院於中華民國94年1 月11日言
詞辯論終結，判決如下：
    主      文
原告之訴及假執行之聲請均駁回。
訴訟費用由原告負擔。
    事實及理由
一、原告起訴主張：坐落臺北縣新店市○○段3 之149 地號土地
    （下稱系爭土地）為原告、被告、林屘及乙○○所共有，但
    被告竟未經全體共有人之同意，而於系爭土地上蓋有如附圖
    所示A 部分所示門牌號碼為臺北縣新店市○○路50巷1 號、
    面積81平方公尺之房屋（下稱系爭房屋），而被告所提出如
    附圖(2)之地籍圖，係利用原告向被告購買系爭土地協議書所
    附之地籍圖，並未註明各共有人分管所在，被告又無法提出
    分管協議書，且證人丙○○○之證言亦均係聽聞其配偶而轉
    述，可知系爭土地之共有人間並無分管協議，原告為除去妨
    害，自可依據民法第767 條之規請求被告拆除系爭建物並返
    還所占之土地。並聲明：(一)被告應將坐落臺北縣新店市○○
    段3 之149 號土地上如附圖(1)所示A 部分所示門牌號碼為臺
    北縣新店市○○路50巷1 號、面積81平方公尺之房屋拆除，
    並將所占土地返還原告及其他共有人。(二)願供擔保請准宣告
    假執行。
二、被告則以：系爭土地原為被告之父謝天來因公地放領取得之
    土地，雖未登記，然謝天來於民國57年死亡後，因家中兄弟
    姊妹共11人，被告遂於58年徵得母親及家人同意後在系爭土
    地上搭建系爭房屋，由被告、母親及胞弟共同居住，於68年
    整修迄今。嗣於65年間，為分家獨立生活，系爭土地遂由被
    告、謝金德及謝忠郎分別共有，並協議分成三部分如附圖(2)
    所示，由三人就各部分各自使用及收益，並於68年辦理分別
    共有權之登記。謝金德並於75年將其應有部分買賣移轉登記
    與林屘，謝忠郎則於77年將其應有部分買賣移轉登記與乙○
    ○，林屘及乙○○亦於如附圖(2)所示之各自分管土地上蓋有
    建物，而原告於73年起即向被告借住系爭房屋，且於向被告
    買賣系爭土地時，亦知悉系爭土地定有如附圖(2)所示之分管
    契約等語，資為抗辯。並聲明：原告之訴及假執行之聲請均
    駁回。
三、本件系爭土地原為被告與謝忠郎、謝金德所分別共有，被告
    應有部分為5 分之1 ，謝忠郎及謝金德之應有部分則各為5
    分之2 ，謝金德於75年2 月5 日將其應有部分移轉登記與林
    屘，謝忠郎於77年2 月26日將其應有部分移轉登記與乙○○
    ，被告則於76年8 月3 日與被告簽訂契約購買系爭土地應有
    部分，而於92年10月8 日因判決移轉自被告處移轉應有部分
    15 分 之2 與原告，系爭房屋係被告於58年搭建，並於68年
    整修如附圖(1)所示A 部分迄今，而原告曾於73年向被告借住
    系爭建物，且由原告使用收益10幾年，現系爭房屋之所有權
    人為被告等情，為兩造所不爭執，且有系爭土地之土地登記
    簿、土地登記謄本及兩造就系爭土地應有部分買賣之協議書
    在卷可稽，復經本院依當事人聲請調取本院92年度北簡字第
    8612號卷宗核閱卷內臺北縣新店地政事務所92年11月10日所
    發北縣店地測字第0920024562號函檢附複丈成果圖屬實（見
    本院92年度北簡字第8612號卷宗第77頁），自堪信為真實。
    至於原告所提被告拆除如附圖(1)所示A 部分系爭房屋及返還
    所占有土地之請求，為被告所否認，並以前開情詞置辯，則
    兩造爭執要點厥為：被告與謝金德、謝忠郎間是否就系爭土
    地是否有如附圖(2)所示之分管協議？若有，則原告是否需受
    前開分管協議之拘束？經查：
（一）原告主張證人丙○○○之證言為傳聞證據而無證據力部分
      ，因由證人丙○○○證言分析，證人丙○○○為謝金德之
      配偶，與被告及謝忠郎具有親近之親戚關係，且亦曾與謝
      金德一同整理謝金德之分管部分，實難認證人丙○○○之
      證言非基於其親身經歷所為，核與傳聞證據尚屬有距，原
      告此部分主張，尚難憑採。
（二）證人即謝金德之配偶丙○○○到庭證稱：伊與謝金德於65
      年結婚，當時謝金德之兄弟均已結婚，謝金德、被告及謝
      忠郎遂於65年年初即伊與謝金德婚前，針對系爭土地約定
      各自使用部分，當時並未測量，亦無書面分管，係由長輩
      指定確切之界線分配，於伊婚後，會與謝金德一同前往系
      爭土地之分管部分整理，伊與謝金德得使用部分為竹林地
      ，伊現在看地政事務所之複丈成果圖並無法確定詳細之界
      線在何處，但若去現場看，就可以看出何部分由何人分管
      。後來謝金德將應有部分賣給一位林先生，出賣之時亦有
      告知林屘土地持分分管之情況，並實地指給林屘看，而被
      告於被告分得之部分上於伊結婚前即蓋有系爭房屋，謝金
      德及謝忠郎分管部分於出售前均無建物，但於謝金德及謝
      忠郎出售分管部分後，伊曾去系爭土地附近，曾看到後手
      都有在自己所分管部分蓋房子等語（見本院93年12月6 日
      準備程序筆錄第2 頁至第7 頁），且證人丙○○○所指出
      被告、謝金德及謝忠郎分管之區域亦核與被告於本院92年
      度北簡字第8612號案件中所提附圖(2)（見該案卷宗第第88
      頁）所示分管狀態相符，另證人林屘於本院92年度北簡字
      第8612號事件中到庭亦證稱：系爭土地為伊、乙○○及被
      告所共有，確實係按如附圖(2)所示狀態分管等語（見本院
      92年度北簡字第8612號卷宗第100 頁），顯見被告、謝金
      德與謝忠郎確有約定如附圖(2)所示分管狀態之分管協議，
      並不因有無書面協議及有無實地測量而生影響。
（三）按最高法院48年度臺上字第1065號判例，認為「共有人於
      與其他共有人訂立共有物分割或分管之特約後，縱將其應
      有部分讓與第三人，其分割或分管契約，對於受讓人仍繼
      續存在」，就維持法律秩序之安定性而言，固有其必要，
      惟應有部分之受讓人若不知悉有分管契約，亦無可得而知
      之情形，受讓人仍受讓與人所訂分管契約之拘束，有使善
      意第三人受不測損害之虞，與憲法保障人民財產權之意旨
      有違，首開判例在此範圍內，嗣後應不再援用，此有釋字
      第349 號解釋文要旨可參。系爭房屋係被告於58年搭建，
      並於68年整修如附圖(1)所示A 部分迄今，而原告曾於73年
      起向被告借住系爭房屋，且原告於76年8 月3 日與被告就
      系爭土地應有部分簽訂買賣契約，復由原告系爭房屋占有
      使用系爭房屋10幾年等情，為兩造所不爭執，已如前述，
      由上開原告占有使用系爭房屋之時間長度、占有使用狀態
      及系爭房屋坐落於系爭土地而具有對外公示意義等點分析
      ，原告實難就被告、謝金德及謝忠郎定有分管協議如附圖
      (2)所示一節諉為不知，是依據前開說明，應認被告、謝金
      德及謝忠郎分管協議對於原告仍有效力，自難認被告所有
      坐落在系爭土地上之系爭房屋為無權占有，被告前開答辯
      ，尚堪採信，原告主張，則屬無據。
（四）至於原告所提傳喚證人林屘及乙○○之聲請，證人林屘業
      已於另案即本院92年度北簡字8612號案件中到庭結證明確
      可據，並無另行傳喚之必要，證人乙○○部分則係原告於
      93年12 月23 日即本件準備程序終結後始具狀聲請本院傳
      喚，因本件事證業已明確，如前所述，難認有傳喚之必要
      ，原告所提傳喚上開證人之聲請，均併予駁回。
四、綜上所述，原告依據民法第767 條之規定請求被告拆除如附
    圖(1)所示A 部分之系爭房屋並返還所占有之土地，洵屬無據
    ，不應准許。原告之訴既不應准許，則其假執行之聲請，即
    失所依據，併予駁回。
五、兩造其餘主張陳述及所提之證據，經本院審酌後，認均不足
    以影響本判決之結果，均毋庸再予論述，附此敘明。
六、據上論結，原告之訴為無理由，依民事訴訟法第78條，判決
    如主文。
中　　華　　民　　國　　94　　年　　1 　　月　　14　　日
                        臺灣臺北地方法院民事第四庭
                            審判長法  官  盧  彥  如
                                  法  官  周  玫  芳
                                  法  官  唐  于  智
如對本判決上訴，須於判決送達後20日內向本院提出上訴狀
右正本係照原本作成
中　　華　　民　　國　　94　　年　　1 　　月　　14　　日
                                  書記官  許  博  為
